【裁判字號】    99,訴,1902
【裁判日期】    991004
【裁判案由】    所有權移轉登記
【裁判全文】
臺灣臺北地方法院民事判決              99年度訴字第1902號
原      告  丁○○
訴訟代理人  楊政雄律師
被      告  戊○○
            文安國際實業股份有限公司
法定代理人  甲○○
訴訟代理人  陳清進律師
            蔣彥威律師
上列當事人間所有權移轉登記等事件，本院於中華民國99年9月
20日言詞辯論終結，判決如下：
    主  文
原告之訴及其假執行之聲請均駁回。
訴訟費用由原告負擔。
    事實及理由
甲、程序方面：
一、本件被告戊○○經合法通知，未於最後言詞辯論期日到場，
    核無民事訴訟法第386條所列各款情形，爰依原告之聲請，
    由其一造辯論而為判決。
二、按訴狀送達後，原告不得將原訴變更或追加他訴。但請求之
    基礎事實同一者、擴張或減縮應受判決事項之聲明者，不在
    此限。民事訴訟法第255條第1項第2、3款定有明文可參。查
    ，原告起訴時，原先位聲明為：被告戊○○應將坐落台北市
    ○○區○○段1小段573地號土地，面積2,673平方公尺、所
    有權應有部分1/20,000及其上2532建號建物即門牌號碼台北
    市○○區○○路5段92之2號房屋地下一樓、地下二層應有部
    分18,895/70,784其中之33.9528平方公尺（如起訴狀附圖標
    示部分，面積以實測為準）予以分割並移轉登記為被告文安
    國際實業股份有限公司（下稱文安公司）所有；文安公司應
    再將上揭房地移轉登記為原告所有。備位聲明則為：文安公
    司應給付原告新台幣（下同）1,789,550元及自起訴狀繕本
    送達文安公司翌日起至清償日止，按年息5％計算之利息。
    （見起訴狀，本院卷第4頁）。然經本院至現場測量後，原
    告於99年8月11日以民事準備(三)暨調查證據聲請狀，將先位
    聲明訴請分割及並移轉登記之面積更正為33.08平方公尺並
    引用複丈成果圖標示B部分；備位聲明部分則擴張請求金額
    為1,864,818元。核原告所為，係因更正及擴張應受判決事
    項之聲明，揆諸前揭規定，自應准許。
乙、實體方面：
一、原告主張：伊於民國94年4月22日向文安公司購買臺北市○○區○○路5段94號1樓房屋，即臺北市○○區○○段1小段
    1941建號（下稱系爭1941建號）等建物及其坐落之同小段57
    3地號土地之應有部分，當時文安公司代理簽約之人員表示
    ，出售之標的物包括一樓房屋全部管領之範圍，及除了主體
    部分（1941建號）房屋之外，也含屬於主體建物之後半段（
    如附圖標示B部分）。而主體建物1941建號已在94年5月23登
    記為伊所有，惟伊發現上開1941建號房屋實際管領之範圍，
    在地政機關之登記資料上，仍登記在被告戊○○所有之同小
    段2532建號（下稱系爭2532建號）中。因文安公司於出售時
    ，表示買賣標的之範圍包括一樓全部管領範圍，即包括附圖
    標示B部分在內。因此，就戊○○分管之部分33.08平方公尺
    ，亦應在出售之範圍內，文安公司即負有移轉該部分標的物
    之義務。系爭2532建物如附圖B所示33.08平方公尺部分雖登
    記為戊○○所有及分管，惟該部分面積之所有權實際上已由
    文安公司輾轉取得，文安公司卻怠為行使權利請求戊○○辦
    理分割及移轉所有權登記為文安公司所有。爰依民法第348
    條、第242條之法律規定，請求戊○○應先將該2532建號分
    管部分分割登記並移轉所有權予文安公司後，再由文安公司
    登記為原告所有。原告請求被告移轉登記系爭建號，如認為
    並無理由，原告亦得依民法第179條、第227條、第359條規
    定，茲向被告文安公司為減少價金之意思表示，或另依不當
    得利及不完全給付規定併請求文安公司返還或賠償原告已付
    部分房地價款1,864,818元（即未移轉部份33.08平方公尺兩
    造所約定之售價）及其法定利息等情。其求為本院判決先位
    聲明：被告戊○○應將坐落臺北市○○區○○段1小段573地
    號土地，面積2,675平方公尺，所有權應有部分1／20,000，
    及其上2532號建號建物即門牌號碼臺北市○○區○○路5段
    92之2號房屋地下1樓、地下2層應有部分之18,895／70,784
    其中之33.08平方公尺予以分割並移轉登記為被告文安公司
    所有；被告文安公司應再將上揭房地移轉登記為原告所有。
    備位聲明則為：(一)被告文安公司應給付原告1,864,818元，
    及自起訴狀繕本送達被告翌日起至清償日止，按年息5％計
    算之利息；(二)願供擔保，請准宣告假執行。
二、被告文安公司則以：系爭2532建號係由被告戊○○與其他訴
    外人所共有，戊○○僅有18,895／70,784應有部分，原告並
    未證明其起訴狀附圖所示33.08平方公尺即為戊○○與其他
    共有人協議分管之部分。又原告請求戊○○辦理系爭2532建
    號其中33.08平方公尺之分割登記，已屬對於系爭2532建號
    共有物之處分，而非僅屬共有物之管理，故縱認戊○○與其
    他共有人就該部分有分管協議，文安公司亦無從請求戊○○
    將其分管之33.08平方公尺移轉登記予其所有，自亦無從再
    移轉登記予原告所有，故原告先位請求，即屬無據。另原告
    與其於94年4月22日係就系爭1941建號及其坐落基地成立不
    動產買賣契約，並未包括原告起訴所指稱之「房屋後半段
    33.08平方公尺」部分。兩造就系爭1941建號及其坐落基地
    成立買賣契約，其出售之不動產明確記載係門牌號碼為臺北
    市○○區○○路5段94號（建號1941，登記面積108.82平方
    公尺，權利範圍全部）之房屋及其坐落基地，並以系爭1941
    建號登記之面積，計算兩造之買賣價金為800萬元。其業已
    依兩造買賣契約書規定，將系爭1941建號及其坐落基地移轉
    登記予原告所有，且其移轉登記予原告之面積即為108.83平
    方公尺，其並未短少移轉面積予原告。其已依債之本旨為給
    付，則自無任何不當得利、不完全給付或應負瑕疵擔保之情
    形存在，原告請求其賠償損害或減少價金，顯無理由。退步
    言之，縱認原告起訴指稱之「房屋後半段33.08平方公尺」
    在兩造買賣之標的範圍內，惟兩造僅以系爭1941建號之登記
    面積108.83平方公尺計算價金，上開原告起訴指稱部份並未
    計算買賣價金，是原告並未受有任何損害。況兩造約定買賣
    價金800萬元係根據系爭1941建號之登記面積計算，其以依
    約移轉全部登記面積予原告，則原告主張減少未計算價金之
    「房屋後半段33.08平方公尺」，亦顯無理由等語，資為抗
    辯。並聲明：(一)原告之訴駁回；(二)如受不利判決，願供擔保
    請准宣告免為假執行。
三、被告戊○○未於最後言詞辯論期日到場，據其之前到庭所為
    之陳述略以：其為繼承取得土地，不知原告為何請求其過戶
    土地等語，並聲明：原告之訴駁回。
四、兩造不爭執事項：
（一）原告於94年4月22日向文安公司購買臺北市○○區○○路5
      段94號1樓房屋，即臺北市○○區○○段1小段1941建號等
      建物及其坐落之同小段573地號土地之應有部分，約定買
      賣價金800萬元。又前開不動產已於94年5月23日登記為原
      告所有。
（二）又文山區○○段○○段2532號建號房屋係由被告戊○○與
      其他訴外人共有，戊○○應有部分為18,895/70,784。另
      文山區○○段○○段573地號土地，戊○○應有部分為1/20
      ,000。
（三）門牌號碼臺北市○○區○○路5段94號1樓房屋之現況，經
      本院於99年7月8日至現場勘驗時，顯示該屋內前方空間部
      分並無隔間，後方則有一通道，左側為2個小房間，右側
      為茶水間及化妝室，其後門本與車庫相通部分，現已封閉
      。
五、得心證之理由：
    原告主張系爭2532建物如附圖所示33.08平方公尺部分雖登
    記為戊○○所有及分管，惟該部分面積之所有權實際上已由
    文安公司輾轉取得，並由文安公司出售予原告，然文安公司
    卻怠為行使權利請求戊○○辦理分割及移轉所有權登記為文
    安公司所有，自得爰依民法第348條、第242條之法律規定，
    請求戊○○應先將該2532建號分管部分分割登記並移轉所有
    權予文安公司後，再由文安公司登記為原告所有等情，為被
    告所否認，並以前揭情詞置辯。本件之主要爭點首應探究：
    系爭「房屋後半段33.08平方公尺」是否在兩造約定買賣標
    的範圍內。經查：
（一）依據原告與文安公司間於94年4月22日所簽署之不動產買
      賣契約第1條關於「買賣不動產標的物標示」其中關於建
      物標示部分記載「建物門牌：台北市○○區○○路5段94
      號、主建物建號1941、登記面積為108.83平方公尺（不含
      共同使用部分），權利範圍全部；共同使用部分建號為19
      29、1961，權利範圍分別為311/10,000、1/97」，此有文
      安公司提出之不動產買賣契約書在卷可稽（見本院卷第43
      頁），至原告於94年5月23日因買賣原因取得系爭1941建
      號登記之面積包括主建物93.47平方公尺、附屬建物（即
      平台）15.36平方公尺，合計共108.83平方公尺，此亦有
      原告所提出之建物謄本在卷可參（見本院卷第12頁），自
      應認原告現登記取得之建物面積係與不動產買賣契約所約
      定者相符。
（二）原告雖引用證人即負責本件仲介之丙○○及文安公司負責
      出售系爭房屋之承辦人乙○○之證言，作為關於系爭房屋
      後半段33.08平方公尺亦為雙方約定買賣標的之範圍。然
      查，丙○○到庭具結證稱「兩造所爭議之建號2532，事實
      上在原始建築初期，及納入94號1樓內，同一外牆、同一
      平面層、同一室內使用迄今，並有設置衛浴設備、廚房。
      當初買賣時，文安公司委託我時，係以94號登記範圍為呈
      現出來的資料，但是與現況不符，建號有包含建號2532。
      當初並未估價，僅係口頭上約定而已，沒有講明確定價格
      ，文安公司當是是說1,000萬元左右，後來買方出價750萬
      元。...當初不曉得登記面積與實際使用面積不符，因為
      一樓部分通常會有前凸、後凸的情形，就是使用面積比登
      記面積大。買方沒有質疑過此問題。」（見本院99年8月1
      1日言詞辯論筆錄，本院卷第126頁背面）。然其針對被告
      訴訟代理人訊問時，李政雄則證稱：文安公司委託時，有
      去調土地登記謄本、平面圖。剛開始沒有發現平面圖登記
      範圍與實際使用範圍不符。其有問文安公司是否無分管協
      議或其他車位之產權，他說沒有，依照原始建築就是如此
      。我是去年等到買方告知我，才知道系爭房屋使用與登記
      不符，當初調閱資料時，因為一樓常有此情形，其認為之
      正常情形。又因其與文安公司共事多年，處理本案時沒有
      再詢問相關事宜，有無製作不動產說明書等語（見本院卷
      第127頁背面）。倘依原告所主張關於系爭房屋後半段33.
      08平方公尺亦為雙方買賣標的時，則相較於該買賣契約書
      所約定之買賣面積即多出於10坪大小（計算式：33.08X0.
      3025=10，小數點以下四捨五入），相較於系爭1941建號
      建物登記部分即多出約1/3之部分，一般常人應可一眼即
      知面積為33坪與43坪建物之區別，遑論以已有二十餘年從
      事房屋仲介為專業之證人丙○○，故如買方即原告未提出
      為何有使用面積大於登記面積之質疑時，丙○○身為仲介
      人員亦應主動為雙方說明，並將權利、義務明確記載於契
      約書相關條款中。惟關於該不動產買賣契約備註欄第一點
      ，關於出售標的物之建物係勾選「無增建」項目，另第16
      條其他約定事項部分，亦為空白之記載（見本院卷第46
      頁），故自無法將未記載為兩造買賣標的之系爭房屋後半
      段33.08平方公尺，認為亦屬文安公司出售予原告之範圍
      。
（三）另衡諸不動產買賣市場中，買賣雙方雖最後所重視者係為
      成交之總價，然該總價是否合理並為兩造所接受，亦與該
      建物每坪單價有絕對必然之關係。又關於價格之計算部分
      ，證人丙○○證稱：「（問：800萬元如何算出？）都是
      用總價來算，沒有計算單價。（問：當初乙○○有無告知
      每坪單價或如何計算總價？）沒有，都是總價，每坪單價
      都是事後換算」（見本院卷第126頁背面、第127頁）。此
      與證人乙○○所證稱「係以權狀面積為準，開價1,000萬
      元，每坪大約26萬元，此價格有與丙○○討論過。（問：
      丙○○有無向你報告有何人要以多少錢買）有找我，目的
      是要求我們價降。（問：為何最後同意以800萬元成交？
      是因為800萬元尚稱合理，且係公司閒置資產，還是要處
      分。」（見本院卷第128、129頁）。證人二人對於文安公
      司出價時及買賣雙方磋商時，是否有計算每坪單價部分雖
      為不同之陳述，然丙○○既自承事後有換算每坪單價，亦
      即其換算每坪單價時，即已對系爭建物之實際登記面積坪
      數有明確之認知，斷無未發現系爭建物有出現使用面積較
      登記面積為大之情事。而依據不動產交易慣例，倘一樓或
      頂樓住戶有使用面積大於登記面積之情事，通常計算該不
      動產之價格時，針對該未登記而得使用部分會採另一估價
      標準後，將之併入總價計算之。本件原告與文安公司就原
      先非登記為文安公司所有之系爭房屋後半段33.08平方公
      尺部分，未記載為買賣標的物，已如前述，亦未另行就此
      部分另行約定之計價標準，自無法認定此部分係屬原告與
      文安公司買賣之標的範圍。
（四）綜上所述，系爭「房屋後半段33.08平方公尺」既非屬原
      告與文安公司間買賣之標的範圍，原告此部分對文安公司
      已無得請求之權利，殊不論關於房屋後半段33.08平方公
      尺部分是否為戊○○與其他共有人協議分管之部分、文安
      公司是否就戊○○所有系爭「房屋後半段33.08平方公尺
      」部分取得所有權，原告均無權代位文安公司向戊○○請
      求分割並移轉登記系爭「房屋後半段33.08平方公尺」予
      文安公司，故原告先位請求即屬無據。至其備位請求文安
      公司應負擔不當得利、不完全給付或瑕疵擔保責任部分，
      因系爭「房屋後半段33.08平方公尺」部份非買賣之標的
      範圍，故即便文安公司無法移轉該部分面積時，亦無原告
      所稱應負擔之賠償責任，故原告備位請求亦屬無據。
六、綜上所述，文安公司辯稱系爭「房屋後半段33.08平方公尺
    」部份非買賣之標的範圍為可採。從而，原告先位、備位請
    求均屬無據，應予駁回。又原告受敗訴判決，其假執行之聲
    請即失所依據，應併予駁回。
七、因本件事證已臻明確，兩造其餘主張陳述及所提之證據暨本
    院於99年5月26日言詞辯論期日所整理之其餘爭點，經本院
    斟酌後，認與判決結果不生影響，均毋庸再予論述，附此敘
    明。
八、本件訴訟費用負擔之依據：民事訴訟法第78條。
中    華    民    國    99    年    10    月    4     日
                  民事第七庭    法  官  黃柄縉
以上正本係照原本作成
如對本判決上訴，須於判決送達後20日內向本院提出上訴狀。如
委任律師提起上訴者，應一併繳納上訴審裁判費。
中    華    民    國    99    年    10    月    4     日
                                書記官  洪仕萱

司法院資訊處製作；財團法人民間司法改革基金會備份。
